【裁判字號】    98,上訴,291
【裁判日期】    981224
【裁判案由】    詐欺等
【裁判全文】
臺灣高等法院花蓮分院刑事判決         98年度上訴字第291號
上  訴  人
即  被  告  甲○○（原名呂秀玉.
                      號
選任辯護人  魏辰州律師
上列上訴人即被告因詐欺等案件，不服臺灣花蓮地方法院98年度
易字第98號中華民國98年 9月18日第一審判決（起訴案號：臺灣
花蓮地方法院檢察署97年度偵字第4635號），提起上訴，本院判
決如下：
    主  文
原判決有罪部分撤銷。
甲○○(原名呂秀玉)犯行使偽造私文書罪，處有期徒刑壹年，減
為有期徒刑陸月，如易科罰金以新臺幣壹仟元折算壹日。「乙○
○」名義之土地建物權利書狀滅失切結書上「乙○○」之簽名、
指紋各壹枚均沒收。
    事  實
一、緣坐落花蓮縣花蓮市○○段 194號土地暨其上之房屋（建號
    614 號建物即門牌號碼花蓮縣吉安鄉○○路21號），原為乙
    ○○所有，呂秀玉與乙○○就上開房地於民國（下同）95年
    6月29日簽訂買賣契約，約定乙○○以新臺幣（下同）110萬
    元出售予呂秀玉。買賣契約並無約定交付及辦理移轉上揭房
    地所有權之日，而乙○○並未向呂秀玉表示上揭土地建物之
    所有權狀有滅失、遺失或無法提供而要其重新代為申請補發
    之情事。呂秀玉竟未經乙○○之同意，基於行使偽造私文書
    及使公務員登載不實之犯意，於95年 8月10日，利用不知情
    之某成年人偽造「乙○○」之簽名、指紋，並利用其持有乙
    ○○印鑑章機會盜蓋「乙○○」之印文 1枚，而偽造「乙○
    ○」名義之土地建物權利書狀滅失切結書 1紙後，交由不知
    情之代書事務所人員洪雪娥持向花蓮縣花蓮地政事務所申請
    補發上揭土地建物之所有權狀而行使之，而使不知情之地政
    事務所承辦人員，將上開土地暨建物所有權狀遺失補發之不
    實事項登載於職務上掌管之土地及建物異動索引資料等公文
    書上，並對外公告及補發前開土地及建物所有權狀，足生損
    害於地政機關對土地及建物登記管理之公共信用性及乙○○
    。
二、案經乙○○訴由臺灣花蓮地方法院檢察署檢察官偵查起訴。
    理  由
壹、證據能力部分：
一、告訴人乙○○於檢察事務官時之指述，屬被告以外之人於審
    判外之陳述，因未經具結，且被告及其辯護人均否認具有證
    據能力，故告訴人乙○○於檢察事務官偵查時之指述均不具
    證據能力。
二、按被告以外之人於審判外之陳述，雖不符前 4條（即刑事訴
    訟法第159條之1至之 4）之規定，而經當事人於審判程序同
    意作為證據，法院審酌該言詞陳述或書面陳述作成時之情況
    ，認為適當者，亦得為證據。當事人、代理人或辯護人於法
    院調查證據時，知有第159條第1項不得為證據之情形，而未
    於言詞辯論終結前聲明異議者，視為有前項之同意，刑事訴
    訟法第159條之5定有明文。查公訴人、上訴人即被告（以下
    簡稱被告）呂秀玉及其選任辯護人於本院言詞辯論終結前，
    就本判決所引用下列各項屬於審判外陳述之證據，知有第15
    9條第1項不得為證據之情形，均未聲明異議，且表示不爭執
    ，經本院審酌該證據作成情況均無不適當之情形，是依上開
    規定，認得作為本案證據。
貳、實體部分：
一、訊之被告呂秀玉矢口否認有何行使偽造私文書之犯行，並辯
    稱：告訴人乙○○跟我說土地建物所有權狀遺失，要我自行
    辦理云云。經查：
（一）坐落花蓮縣花蓮市○○段194號土地暨其上建物（建號614
      號即門牌號碼花蓮縣吉安鄉○○路21號房屋），原登記所
      有權人為乙○○，乙○○與被告於95年 6月29日就上揭房
      地簽立買賣契約書，嗣由被告指示不知情之代書事務所人
      員洪雪娥於95年 8月10日向花蓮縣花蓮地政事務所以土地
      建物所有權狀遺失為由，申請補發所有權狀，而使不知情
      之該地政事務所人員將上開土地暨建物所有權狀遺失補發
      之不實事項登載於職務上掌管之土地及建物異動索引資料
      等公文書上，並對外公告及補發前開土地及建物所有權狀
      後；洪雪娥又依被告之指示於95年 9月13日持上開所有權
      狀、印鑑證明、印鑑章、身分證至地政事務所辦理以買賣
      為由，將上開房地所有權移轉登記予楊建安；嗣被告指示
      不知情之虞紫菁，以楊建安名義及上揭房地向花蓮市農會
      辦理最高限額抵押權192萬元，而貸款140萬元（以上揭房
      地抵押貸款 140萬元，另20萬元則係以楊建安名義為信用
      貸款），所貸得之款項悉由被告全數自楊建安帳戶內領走
      等情，業據被告供承在卷，並經證人洪雪娥、楊建安、虞
      紫菁於檢察事務官詢問時證述綦詳，且有買賣契約書、土
      地登記申請書、土地建物權利書狀滅失切結書、建物登記
      第二類謄本、印鑑證明書、土地所有權狀、借款申請書、
      他項權利證明書、抵押權設定契約書、借據、登記清冊、
      楊建安設於花蓮市農會帳戶之客戶往來明細資料、公告註
      銷土地建物權利書狀清單、花蓮縣花蓮地政事務所95年 8
      月11日花地所登字第0950012047號公告等件在卷可稽。又
      楊建安同意被告以其名義為上揭房地之名義上之買受人，
      及以其名義向銀行辦理貸款等事宜，業據證人楊建安於檢
      察官訊問時陳述綦詳，並有委託代表辦理購屋切結書 1份
      在卷可稽。
（二）被告於原審準備程序時辯稱：乙○○跟我說土地建物所有
      權狀遺失，要我找代書辦理補發云云；然被告於檢察事務
      官詢問時係辯稱：因乙○○要將土地建物所有權狀放回他
      媽媽那裏，所以他要我自己去補辦，而我就叫代書洪雪娥
      去辦理，土地建物所有權狀滅失切結書是我請代書簽名、
      蓋章後，再拿去給乙○○當場蓋印指紋云云，前後所述已
      有不一。另因於偵查中檢察官將上揭土地建物權利書狀滅
      失切結書送指紋鑑定結果其上之指紋並非乙○○之指紋後
      ，被告於原審審理時乃改辯稱：我忘了我是事前或事後拿
      給乙○○簽名、蓋章，而指紋部分我是交給我公司的職員
      處理云云。惟證人乙○○於原審時證稱：被告並沒有向我
      要所有權狀，我也沒有告訴被告說所有權狀有遺失要其代
      為申請補發，我沒有看過土地建物權利書狀滅失切結書，
      上面之「乙○○」簽名、印章、指紋均非我所為，除了買
      賣契約書以外，被告或其職員並沒有拿過任何文件給我簽
      名等語明確。
（三）按法院核對筆跡，本為調查證據之一種，除特種書據，如
      古書、畫或書家摹倣各種字體者之筆跡，須選任專門知識
      技能之鑑定人為精密之鑑定，若通常書據，一經核對筆跡
      ，即能辨別真偽異同者，法院本於核對之結果，依其心證
      而為判斷，雖不選任鑑定人實施鑑定程序，亦不得指為違
      法（96年台上字第6068號判決意旨參照）。本院以肉眼核
      對乙○○承認為其所簽名之買賣契約書上「乙○○」、其
      於偵查庭當時所書寫之「乙○○」字樣以及在調查筆錄及
      原審筆錄受訊問人欄上當庭親簽簽名「乙○○」字樣相互
      比對筆劃、勾勒、筆順均相符一致；惟上揭土地建物權利
      書狀滅失切結書上「乙○○」簽名字跡，與上揭該等文書
      上「乙○○」字跡之筆劃勾勒、筆順明顯不相符，此有上
      揭筆錄 2份、土地建物權利書狀滅失切結書、乙○○當庭
      書寫姓名之紙張各 1份在卷可稽；核與被告自承土地建物
      權利書狀滅失切結書上之「乙○○」簽名、印文係其要代
      書所情節相符。而上揭土地建物權利書狀滅失切結書上之
      指紋，經送鑑定結果，並非乙○○之指印，亦非被告、丁
      德真、楊建安、虞紫菁等人之指印，此有內政部警政署刑
      事警察局鑑驗書 2份及被告、丁德真、楊建安、虞紫菁、
      乙○○等人之指紋卡各 1份在卷可稽。是足認土地建物權
      利書狀滅失切結書上「乙○○」之簽名、蓋章、蓋指紋均
      非乙○○所親為至明。若乙○○有同意被告代為申請補發
      土地建物所有權狀，乙○○理當會自行在該土地建物權利
      書狀滅失切結書上蓋指紋或簽名，為何該土地建物權利書
      狀滅失切結書上之指紋、筆跡均非乙○○所親為？顯與常
      情相悖。
（四）縱乙○○與被告間就上揭房地訂立有買賣契約，出賣人乙
      ○○雖負有辦理買賣標的物所有權移轉登記之義務，又辦
      理買賣標的物所有權移轉登記或抵押權設定登記雖均需檢
      附標的物之不動產所有權狀始能辦理，但並不表示乙○○
      即有概括授權同意被告可自行申請補發土地建物之所有權
      狀後辦理過戶登記事宜。蓋土地建物之所有權狀於正常情
      形下，均係在出賣人或權利人手上，由所有權人或出賣人
      提供，並非每次辦理過戶登記時，均需重新申請補發權狀
      後再為辦理移轉登記事宜，且參以兩造間之買賣契約並未
      有約定被告得自行申請補發所有權狀後辦理過戶，此有買
      賣契約書 1份可稽。況本件土地建物之所有權狀均未有遺
      失或滅失之情事，業據證人乙○○於原審時證述明確；而
      被告於偵查及原審就有關乙○○究竟係告訴其不動產所有
      權狀係遺失？或係放置在乙○○之母親處？前後明顯不一
      ，且顯相矛盾，已難以採信。且證人楊仁德於原審證稱：
      乙○○在伊經營之檳榔攤簽立買賣契約時，乙○○並沒有
      說過所有權狀是放在他媽媽那裏，且沒有聽到乙○○要被
      告去申請補發所有權狀等語明確。再被告就上揭土地建物
      權利書狀滅失切結書上「乙○○」之指紋是否由乙○○所
      蓋之前後辯稱亦不一，並與上揭指紋鑑定之結果並不吻合
      ，而被告就此部分亦無法為合理之解釋。雖該土地建物權
      利書狀滅失切結書上之「乙○○」之指印與被告之指紋不
      符，惟係被告委託代書事務所人員洪雪娥辦理土地建物所
      有權狀補發事宜，並由被告提供辦理所有權狀補發事宜所
      需之資料、證件予洪雪娥乙情，均為被告所自承，且經證
      人洪雪娥於檢察事務官詢問時證述明確；上開資料既由被
      告所提供，雖非係被告之簽名、指紋，當可推論係被告利
      用不知情不詳姓名成年人簽名、按指紋，藉以充當乙○○
      之署押、指印乙情，至為明確。
（五）綜上所述，被告辯稱係乙○○要其自行辦理云云，與事實
      不符，難以採信。本件被告犯行事證明確，應予依法論科
      。
二、核被告所為，係犯刑法第216條、第210條行使偽造私文書罪
    及同法第 214條使公務員登載不實罪。被告利用不知情之某
    成年人偽造上開土地建物權利書狀滅失切結書，偽造乙○○
    簽名、指印，再委由不知情洪雪娥持上開偽造之土地建物權
    利書狀滅失切結書向地政事務所申請補發權狀，均為間接正
    犯。被告盜蓋乙○○之印章，及利用不知情之人在土地建物
    權利書狀滅失切結書偽造「乙○○」之簽名及指紋之行為，
    均為其偽造私文書之階段行為，為偽造私文書之高度行為所
    吸收；與被告偽造私文書之低度行為，為行使偽造私文書罪
    之高度行為所吸收，均不另論罪。被告就上開所犯使公務員
    登載不實罪及行使偽造私文書罪間，乃係以一行使偽造私文
    書之犯行同時觸犯使公務員登載不實之犯行，屬想像競合犯
    ，應從一重之行使偽造私文書罪處斷。雖起訴書所犯法條漏
    未記載上開法條，惟犯罪事實欄已記載此部分犯罪事實，自
    為起訴效力所及，且公訴人在原審並當庭陳述補充上開條文
    為起訴法條，本院自得予以審理，附此敘明。
三、原審對於被告此部分論罪科刑，固非無見；惟被告利用其持
    有乙○○印鑑章機會盜蓋「乙○○」之印文，乃係盜用他人
    真印章所蓋之印文，並非偽造印章之印文，不在刑法第219
    條所定必須沒收之列，原判決竟依該條予以沒收，非無違誤
    （最高法院48年台上字第113號判例參照）。被告上訴否認
    有此部分犯罪，雖無理由，然原判決此部分既有未當仍應予
    撤銷改判。爰審酌被告未經告訴人同意，擅自以告訴人名義
    申請土地建物所有權狀之補發，足以影響告訴人之權利，且
    明知土地建物所有權狀均未遺失或滅失，竟謊報遺失而申請
    補發，實屬不該，並考量被告之智識程度、素行、犯後否認
    犯行等一切情狀，量處有期徒刑 1年。又被告行為時係在96
    年4月24日以前，並無中華民國九十六年罪犯減刑條例第3條
    、第5條所規定不予減刑之情事，併依該條例第2條第1項第3
    款、第7條、第9條規定減其宣告刑2分之1，並諭知易科罰金
    之折算標準。另土地建物權利滅失切結書既已交付予地政事
    務所，已非被告所有，惟其上偽造之乙○○簽名、指印各 1
    枚，均屬偽造，應依刑法第219條之規定，不論屬被告所有
    與否，併予宣告沒收。
據上論斷，應依刑事訴訟法第369條第1項前段、第364條、第299
條1項前段，刑法第210條、第216條、第214條、第55條、第41條
第1項前段、第219條，中華民國九十六年罪犯減刑條例第2條第1
項第3款、第7條、第9條，刑法施行法第1條之1第 1項、第2項前
段，判決如主文。
本案經檢察官鍾忠孝到庭執行職務。
中    華    民    國    98    年    12    月    24    日
                          審判長法  官  何方興
                                法  官  王紋瑩
                                法  官  林德盛
以上正本證明與原本無異。
如不服本判決，應於收受送達後10日內向本院提出上訴書狀，其
未敘述理由者，並得於提起上訴狀後10日內向本院補提理由書（
均須按他造當事人之人數附繕本）「切勿逕送上級法院」。
告訴人或被害人如對於本判決不服者，應具備理由請求檢察官上
訴，其上訴期間之計算係以檢察官收受判決正本之日期為準。
中    華    民    國    98    年    12    月    24    日
                                書記官  陳有信
附錄    本判決論罪科刑法條：
刑法第210條：
偽造、變造私文書，足以生損害於公眾或他人者，處 5年以下有
期徒刑。
刑法第216條：
行使第 210 條至第 215 條之文書者，依偽造、變造文書或登載
不實事項或使登載不實事項之規定處斷。
刑法第214條：
明知為不實之事項，而使公務員登載於職務上所掌之公文書，足
以生損害於公眾或他人者，處3年以下有期徒刑、拘役或5百元以
下罰金。


司法院資訊處製作；財團法人民間司法改革基金會備份。
